# 关于以业务向子公司增资的会计处理--钻个牛角尖

提问人：风白色 时间：2020-09-02 12:33:07
问题：母公司A通过增资的方式向子公司B注入完整资产业务包C时，母公司应如何进行会计处理。摘自瑞华研究2010-2016汇编本-问题3-1-26
回答：
1 、母公司将业务注入子公司，不属于业务合并；
2 、母公司将业务注入子公司的过程，并未改变其可控制的经济资源及其风险和报酬特征，因此属于不具有商业实质的非货币性资产交换交易。
疑惑之处：
1 、在母公司的视角，该交易可以视为，以直接控制的资产包交换成一家公司的股权，所以属于非货币性资产交换的范畴。
但是——为什么一定认为不具有商业实质呢？
在母公司合并报表的角度，这项交易对集团不产生任何影响，这个毋庸置疑。但在母公司个别报表的视角来看，本来是自己直接控制的一个资产包，或者是直接控制的子公司，变为了股权。这种转换下，认为在母公司个别报表的角度不存在“换入资产的未来现金流量在风险、时间分布或金额方面与换出资产显著不同”，是否太严格了？
在极端情况下，如果子公司B是一家上市公司，母公司A将一项业务参与B的定向增发，将资产包换为了股权，显然资产的变现能力发生了显著的不同。
2 、从会计处理的角度，
为简便理解，假设①业务包C是一家公司，由A全资控股。
②C在母公司A的长投账面成本为 100 万元，在最终合并报表中的净资产为 90 万元，以 150 万元的作价向B公司增资。
③B公司注册资本为 1000 万元，A公司持股80%，B在A的账面成本为 800 万元。
如果认为属于不具有商业实质的非货币性资产交换，
在母公司个别报表层面的会计处理是：
借：长投-B 100万，贷：长投-C 100万
增资后，B公司的实收资本增加为 1150 万元。B公司自A公司取得C公司股权，属于同一控制下企业合并。
B公司个别报表层面的会计处理：
借：长投-C 90万
资本公积 60 万 （资本公积不足冲减时，应冲减留存收益）
贷：实收资本 150 万
在做合并抵消时，抵消分录为：
借：实收资本 1150 万元 （B账面）
实收资本 100 万元 （C账面）
贷：长投 1100 万元（1000+100）（A账面对B）
长投 90 万元 （B账面对C）
资本公积 60 万元
至此，B公司账面因交易发生的资本公积也被抵消，交易对合并报表无影响。
但如果认为是非货币性资产交换，但是具有商业实质呢？
首先，承认交易具有商业实质，并不能影响该业务是权益性交易的判断，在A公司个别报表层面仍不能确认投资收益，即：
借：长投-B 150万，贷：长投-C 100万 资本公积 50 万
B公司个别报表层面会计处理与上相同。
在做合并抵消是，抵消分录为：
借：实收资本 1150 万元 （B账面）
实收资本 100 万元 （C账面）
贷：长投 1150 万元（1000+150）（A账面对B）
长投 90 万元 （B账面对C）
资本公积 10 万元
比较而言，承认交易在A公司层面具有商业实质，除了在A公司个别报表层面多确认了长投和资本公积外，其他没有任何变化。
但好处是，A公司个别报表层面的长投能够与B公司的实收资本形成对应关系。
而假如认为没有商业实质，则B公司账面的实收资本 150 万，在A公司层面只有 100 万的长投对应；否认C公司的交易对价，从会计处理上有指A公司出资不实之嫌。但在实际交易当中，除极端情况，这种交易的定价往往比较公允，原因是一方面在A公司个别报表和合并报表都对利润没有影响，另一方面会有纳税筹划的考虑。
基于此，我倒觉得，认为该交易具有商业实质的处理结果可能性价比更高一些，准则上的瑕疵也在可接受范围内。
钻了个牛角尖，这样考虑是否恰当，请陈版和各路同仁斧正。

回答人：chenyiwei
这个问题可以参考《瑞华研究 2010 ～ 2019 汇编》之“问题1-2-15（以非货币性资产出资设立子公司或对子公司增资的问题——以账面价值为零的无形资产出资）”中的讨论：
4 、关于母公司出资设立子公司是否具有商业实质的讨论
虽然在以非货币性资产出资设立子公司后，母公司从原先直接持有非货币性资产变为持有子公司的股权，相应地取得现金流量的方式从直接取得该资产产生的经营现金流变为通过子公司分配股利取得现金流，但是子公司分配股利的现金来源（基础现金流）仍然是该资产产生的经营现金流。一般认为，出资设立全资子公司是不具有商业实质的，另外如果出资设立非全资子公司，而少数股东只是出资金的话，一般也会被认为不具有商业实质，理由如下：
只要用于出资的资产在交易前后都在母公司的控制范围内，该资产运用的方式（产生未来现金流量的方式、金额和时间）就预计不会发生重大的变化，相应地，在母公司的主导和控制下, 归属母公司的未来现金流量也不会发生重大的变化。其他股东投入的现金通过在经营中的运用，也可以产生现金流，这部分增加的现金流有大部分可由母公司享有，从而对母公司减少的现金流（原先的经营性资产产生的现金流归属母公司的份额的减少）起到一定补偿作用，但这部分发生变化的现金流并不是与资产相关现金流的主体，没有对现金流产生根本性的影响，所以总体上看还是不具有商业实质的可能性较大。
而在某些情况下，母公司将非货币资产投入非全资子公司也可能具有商业实质，例如：
（ 1 ）母公司（集团）将非货币资产投入下属的已上市子公司，实现集团经营业务的整体上市。由于母公司以原先持有的非上市经营性资产换取了上市公司的股权，而上市公司股权的估值方法、估值结果、价值波动性、流通性等与非上市资产存在重大差异，因此具有商业实质。
（ 2 ）母公司以非货币资产投入非全资子公司，同时引入的少数股东在技术、市场、管理、品牌等方面具有特殊的优势，能显著提升资产的运用效率和盈利能力，从而增加资产的未来现金流量，或者改变其时间和风险程度。因此在此种情况下也具有商业实质。